---
title: "Lista 1 Sobrevivencia"
author: "Davi Wentrick Feijó - 200016806"
date: "2023-09-18"
output: html_document
---

```{r setup, include=FALSE}
knitr::opts_chunk$set(echo = TRUE)
pacman::p_load(tidyverse,survival)

tempo = c(6,4,12,3,1,3,1,2,3,9,10,11,5,5,1)
censura = c(1,1,0,0,1,1,1,1,1,0,1,1,0,1,1)

dados = data.frame(tempo,censura) %>%
  arrange(tempo)
```

#### Exercıcio 1: Em um estudo com 15 pacientes submetidos a hemodialise, foram registrados os tempos decorridos desde a primeira dialise ate o obito (em meses). Todos os pacientes entraram juntos no inıcio do estudo e a informacao (em meses) de cada paciente e dada por:

$$
6 \ \ 4 \ \ 12^+ \ \ 3^+ \ \ 1 \ \ 3 \ \ 1 \ \ 2 \ \ 3 \ \ 9^+ \ \ 10 \ \ 11 \ \ 5^+ \ \ 5 \ \ 1
$$

##### a) Defina a resposta do estudo

```{r}
tempo = c(6,4,12,3,1,3,1,2,3,9,10,11,5,5,1)
censura = c(1,1,0,0,1,1,1,1,1,0,1,1,0,1,1)

dados = data.frame(tempo,censura) %>%
  arrange(tempo)


#modelo de sobrevivencia

KM = survfit(Surv(dados$tempo,dados$censura)~1)

plot(KM,conf.int = F, mark.time = T)

summary(KM)
```


##### b) identifique o tipo de censura observado nesse estudo

Censura a direita, pois elas ocorreram depois do inicio do estudo.


#### Exercıcio 2: Um numero grande de indivıduos foi acompanhado para estudar o aparecimento de um certo sintoma. Os indivıduos foram incluıdos ao longo do estudo e foi considerada como resposta de interesse a idade em que este sintoma apareceu pela primeira vez. Para os seis indivıduos selecionados e descritos a seguir, identifique o tipo de censura apresentado.

##### a) O primeiro indivıduo entrou no estudo com 25 anos ja apresentando o sintoma.

Censura a esquerda pois o evento ocorreu antes do inicio do estudo

##### b) Outros dois indivıduos entraram no estudo com 20 e 28 anos e nao apresentaram o sintoma até o encerramento do estudo

Censura a direita pois o evento nao ocorreu no tempo de estudo

##### c) Outros dois indivıduos entraram com 35 e 40 anos e apresentaram o sintoma no segundo e no sexto exames, respectivamente, apos terem entrado no estudo. Os exames foram realizados a cada dois anos.

Censura intervalar pois o envento ocorreu no intervalo de tempo entre os exames

##### d) O ultimo indivıduo selecionado entrou no estudo com 36 anos e mudou da cidade depois de 4 anos sem ter apresentado o sintoma.

Censura a direita pois nao teve a ocorencia do efeito de interesse



#### Exercicio 3: Mostre que:

##### a) $h(t) = \frac{f(t)}{S(t)} = \frac{-d}{dt}(logS(t))$

$$
\frac{-d}{dt}h(t) = \frac{-d}{dt}(\frac{f(t)}{S(t)}) \\

\frac{-d}{dt}h(t) = \frac{f(t)^{'}\cdot S(t) - f(t)\cdot S(t)^{'}}{s(t)^2}
$$


##### b) $H(t) = \int_{0}^{t}h(u)du = - log(S(t))$

#### Exercıcio 4: Seja T uma variavel aleatoria com distribuicao Pareto com parametros $\alpha > 0$ e $\beta > 0$. A funcao de risco de T e dada por:


$$
h(t) = \frac{\alpha}{\beta + t}, \ \ t> 0 
$$

Determine as funcoes $S(t)$ e $f(t)$ da distribuicao Pareto.



























