---
title: "Lista 2 Sobrevivencia"
author: "Davi Wentrick Feijó"
date: "2023-09-19"
output: html_document
---

```{r setup, include=FALSE}
knitr::opts_chunk$set(echo = TRUE)
```


#### Exercıcio 1: Considere que o tempo de vida (em anos) de um equipamento eletronico pode ser representado por uma variavel aleatoria T com a seguinte funcao densidade de probabilidade:

$$
f(t) = 2t e^{-t^2}
$$

##### (a) Qual a probabilidade de um equipamento eletronico funcionar por mais de 1 ano ?

##### (b) Determine a funcao de risco h(t) e responda: O risco desse equipamento falhar aumenta ou diminui com o passar do tempo?



#### Exercıcio 2: Os dados da Tabela 1 referem-se aos tempo de sobrevivencia (em dias) de pacientes com cancer submetidos a radioterapia (o sımbolo + indica censura).

```{r echo=FALSE}
pacman::p_load(tidyverse,survival)

tempo = c(7,34,42,63,64,74,83,84,91,108,112,129,133,133,139,140,140,146,149,154,157,160,160,
          165,173,176,185,218,225,241,248,273,279,297,319,405,417,420,440,523,523,
          583,694,1101,1116,1146,1226,1349,1412,1417)
censura = c(rep(1,5),0,rep(1,20),0,rep(1,5),0,1,0,rep(1,5),0,1,1,1,0,1,0,0,0,1)

dados = data.frame(tempo,censura) %>%
  arrange(tempo)

dados
```



##### (a) Determine as estimativas da S(t) e H(t) pelos metodos de Kaplan-Meier e Nelson-Aalen.

```{r echo=FALSE}
#modelo de sobrevivencia Kaplan-meier

KM = survfit(Surv(dados$tempo,dados$censura)~1)

#funcao de risco Kaplan-Meier
HHt = -log(KM$surv)

#Nelson-Aalen

ENA = survfit(coxph(Surv(tempo,censura)~1, method = "breslow"))

#funcao de risco Nelson-Aalen
HHt = -log(ENA$surv)

```

```{r echo=FALSE}
cat("Keplan-Meier")
summary(KM)
cat("Nelson-Aalen")
summary(ENA)
```


##### (b) Construa os graficos da $\hat S(t)$ e $\hat H(t)$.

```{r echo=FALSE}
plot(KM,conf.int = F, mark.time = T)
plot(stepfun(KM$time[1:(length(KM$time) - 1)],c(0,HHt[1:(length(HHt) - 1)])),do.points = F)
plot(ENA, conf.int = F,)
plot(stepfun(ENA$time,c(0,HHt)),do.points = F)
```


##### (c) Encontre a estimativa do tempo mediano.

```{r echo=FALSE}
KM
ENA
```


##### (d) Qual a probabilidade de um paciente com cancer sobreviver a:

```{r echo=FALSE}
results = data.frame(tempo = KM$time, surv_prob = KM$surv)
```

+ 1. 42 dias ?

```{r echo=FALSE}
results[3,]
```
+ 2. 100 dias ?

Para os tempos a seguir é necessario fazer uma interpolacao ja que nao temos a observacao no banco

```{r echo=FALSE}
(100-91)/((108-91)/(0.818-0.839)) + 0.839
```


+ 3. 300 dias ?

```{r echo=FALSE}
(300-297)/((405-297)/(0.337-0.362)) + 0.362
```

+ 4. 1000 dias ?

```{r echo=FALSE}
(1000-694)/((1101-694)/(0.161-0.187)) + 0.187
```



(e) Interprete os resultados obtidos nos itens anteriores.

Podemos perceber que existe uma queda grande na probabilidade de sobrevivencia até os 200 dias, uma vez que passa desse ponto a queda deixa de ser repetentina e comeca a estabilizar, contudo vale notar que depois dos 200 dias nao temos muitas observacoes


(f) Construa o grafico do tempo total em teste (curva TTT) e indique quais distribuicoes de probabilidade podem ser usadas para modelar os tempos de sobrevivencia de pacientes com cancer.



#### Exercıcio 3: Os dados apresentados na Tabela 2 representam o tempo (em dias) ate a morte de pacientes com cancer de ovario tratados na Mayo Clinic (Fleming, et al., 1980). O sımbolo + indica censura.

```{r}

```


##### (a) Determine as estimativas da S(t) pelo metodo de Kaplan-Meier e construa o grafico da S(t). Interprete os resultados.


##### (b) Repita a letra (a) considerando os grupos. Apresente o grafico da S(t) de cada grupo em um mesmo grafico. Interprete os resultados.


##### (c) Teste a hipotese de igualdade das funcoes de sobrevivencia dos grupos usando dois testes diferentes. Os resultados dos testes sao consistentes ? Em caso negativo, explique a razao da diferenca dos resultados

##### (d) Construa o grafico do tempo total em teste (curva TTT), da H(t) e indique quais distribuicoes de probabilidade podem ser usadas para modelar os tempos de sobrevivencia de ratos.
