---
title: "Exercicio Lab 5 Sobrevivencia"
author: "Davi Wentrick Feijó"
date: "2023-11-04"
output: html_document
---

```{r setup, include=FALSE}
knitr::opts_chunk$set(echo = TRUE)
pacman::p_load(tidyverse,survival,AdequacyModel,rms)
```

## Instruções para análise dos dados de Aids (adesão à Haart)

#### Introdução
Um estudo sobre o efeito da adesão ao tratamento antirretroviral na falha terapêutica (virológica, imunológica, clínica ou óbito) foi realizado com pacientes assistidos no Ipec/Fiocruz (Campos, 2009). A variável de interesse foi obtida a partir do Sistema de Controle Logístico de Medicamentos (SICLOM), desenvolvido para a dispensa de medicamentos antirretrovirais, e calculada como a razão entre o total de dias com atraso no contato com a farmácia para obter a medicação e os dias de acompanhamento entre a entrada no estudo e a falha terapêutica.

#### Variáveis
Variáveis explicativas:
- linha: falha terapêutica
- propatraso: proporção de dias sem medicamento/total de dias de acompanhamento
- comprimdia: número médio de comprimidos/dia previstos


#### 1. Ler o banco de dados `adesao` que está disponível no Sigaa.

```{r}
dados <- read.csv("adesao.txt", sep="") %>%
  mutate(censura = status,
         linha = as.factor(linha)) %>% 
  select(-status)
```

```{r}
head(dados)
```

#### 2. Fazer uma análise exploratória apenas da variável resposta: estimativa de Kaplan-Meier (KM), gráfico da função de risco acumulado e gráfico do Tempo Total em Teste (gráfico TTT).

```{r}
#modelo de sobrevivencia

KM = survfit(Surv(dados$tempo,dados$censura)~1)

plot(KM,conf.int = F, mark.time = T)
```

```{r}
#funcao de risco
HHt = -log(KM$surv)

plot(stepfun(KM$time,c(0,HHt)),do.points = F)

```

```{r}
#curva TTT
TTT(dados$tempo)
```


#### 3. Fazer uma análise exploratória de cada covariável com a variável resposta: estimativa de Kaplan-Meier (KM), teste de comparação das curvas e gráfico do Tempo Total em Teste (gráfico TTT).

```{r}
# Resposta x Linha

KM = survfit(Surv(dados$tempo,dados$censura)~dados$linha)

plot(KM,conf.int = F, mark.time = T, col = c("red","blue","green"))
```

```{r}
#teste para diferenca de curvas
survdiff(Surv(tempo, censura) ~ linha, data=dados, rho = 1)
```

```{r}
#Linhas TTT por categorias da variavel linha
dad2<-data.frame("tempo" = dados$tempo, "linha" = dados$linha)
tempo1<-dad2[dad2$linha == "1",]
TTT(tempo1$tempo, col="red", lwd=2.5, grid=TRUE, lty=2)
tempo2<-dad2[dad2$linha == "2",]
TTT(tempo2$tempo, col="red", lwd=2.5, grid=TRUE, lty=2)
tempo3<-dad2[dad2$linha == "3",]
TTT(tempo3$tempo, col="red", lwd=2.5, grid=TRUE, lty=2)
```


#### 4. A partir dos resultados da etapa 3, selecionar as covariáveis que serão incluídas na próxima etapa, ou seja, que serão incluídas na modelagem estatística paramétrica. Sugestão: selecionar as covariáveis que apresentaram valores de p inferiores a 0,25 em pelo menos um dos testes de comparações de curvas de sobrevivência.

Nossa unica variavel categorica para ser adicionada no modelo é a variavel "linhas" que ja foi testada e nao deu significativa, logo podemos retirar do modelo final


#### 5. Com base nos resultados do gráfico TTT obtido na etapa 2 e os gráficos obtidos na etapa 3, discutir quais funções de densidade de probabilidade podem ser usadas para construir modelos de regressão paramétrico.

#### 6. Considere as funções de densidade de probabilidade da etapa 5 e faça a seleção de qual densidade será usada para analisar a variável "Tempo". Utilize modelos que estão disponíveis na função `survreg`. Para fazer essa seleção utilize um método gráfico e medidas como AIC, AICc e BIC.



```{r}
#create a Surv object
s <- with(dados,Surv(tempo,censura))
## Kaplan-Meier estimator without grouping
km.null <- survfit(data = dados, s ~ 1)
plot(km.null, ylim = c(0.7, 1),conf.int = F)

## Parametric estimation with Weibull distribution
weibull.null <- survreg(data = dados, s ~ 1, dist = "weibull")
lines(x = predict(weibull.null, type = "quantile", p = seq(0.01, 0.99, by=.01))[1,],
      y = rev(seq(0.01, 0.99, by = 0.01)),
      col = "red")

## Parametric estimation with log-logistic distribution
loglogistic.null <- survreg(data = dados, s ~ 1, dist = "loglogistic")
lines(x = predict(loglogistic.null, type = "quantile", p = seq(0.01, 0.99, by=.01))[1,],
      y = rev(seq(0.01, 0.99, by = 0.01)),
      col = "blue")

## Parametric estimation with log-normal distribution
lognormal.null <- survreg(data = lung, s ~ 1, dist = "lognorm")
lines(x = predict(loglogistic.null, type = "quantile", p = seq(0.01, 0.99, by=.01))[1,],
      y = rev(seq(0.01, 0.99, by = 0.01)),
      col = "green")

## Add legends
legend(x = "bottomleft",
       legend = c("Kaplan-Meier", "Cox (Efron)", "Weibull", "log-logistic","log-normal"),
       lwd = 2, bty = "n",
       col = c("black", "purple", "red", "blue","green"))
```

Resultados Weibull
```{r}
#a funcao suvreg com weibull retorna o valor extremo, para isso temos que fazer uma transformacao para encontrar os parametrod da weibull padrao.
n = length(dados$tempo) #n de obs

gama_weibull = 1/weibull.null$scale

alpha_weibull = exp(weibull.null$icoef[1])


pws = 2 #descobrir o que é isso

AICws = (-2*weibull.null$loglik[1])+(2*pws)

AICcws = AICws + ((2*pws*(pws+1))/(n-pws-1))

BICws = (-2*weibull.null$loglik[1])+(pws*log(n))

medidasw = cbind(AICws,AICcws,BICws)
```


```{r echo=FALSE}
cat("Weibull ~(",gama_weibull,",",alpha_weibull,")")

medidasw

summary(weibull.null)
```

Resultados Log-Normal
```{r}
sigma_lognormal = lognormal.null$scale

mi_lognormal = lognormal.null$icoef[1]


plns = 2 #descobrir o que é isso

AIClns = (-2*lognormal.null$loglik[1])+(2*plns)

AICclns = AIClns + ((2*plns*(plns+1))/(n-plns-1))

BIClns = (-2*lognormal.null$loglik[1])+(plns*log(n))

medidalns = cbind(AIClns,AICclns,BIClns)
```


```{r echo=FALSE}
cat("Log-Normal ~(",mi_lognormal,",",sigma_lognormal,")")

medidalns

summary(loglogistic.null)
```

Resultados Log-Logistica
```{r}
gama_loglogistica = 1/loglogistic.null$scale

alpha_loglogistica = exp(loglogistic.null$icoef[1])


plls = 2 #descobrir o que é isso

AIClls = (-2*loglogistic.null$loglik[1])+(2*plls)

AICclls = AIClls + ((2*plls*(plls+1))/(n-plls-1))

BIClls = (-2*loglogistic.null$loglik[1])+(plls*log(n))

medidalls = cbind(AIClls,AICclls,BIClls)
```


```{r echo=FALSE}
cat("Log-Normal ~(",gama_loglogistica,",",alpha_loglogistica,")")

medidalls

summary(loglogistic.null)
```

Comparando as medidas

```{r echo=FALSE}
medidasw
medidalns
medidalls
```



#### 7. Utilize a densidade definida na etapa 6 e ajuste modelos de regressão com uma única covariável. (É possível utilizar o teste da Razão de Verossimilhança para verificar se a variável é de fato significativa)

O output da funcao `summary()` nos da o p-valor do teste de verossimilhanca entre o modelo somente com intecepto e o modelo com a covariavel. A partir dele podemos identificar se a covariavel deve ou nao permanecer no modelo.

```{r}
lognormal.1 <- survreg(data = dados, s ~ linha, dist = "lognorm")
summary(lognormal.1)
```

Com um p-valor de 0.45 a covariavel linha nao apresente significancia estatistica para o modelo, assim podemos retira-la.

```{r}
lognormal.2 <- survreg(data = dados, s ~ propatraso, dist = "lognorm")
summary(lognormal.2)
```

Com um p-valor < 0.001 podemos deixar a variavel de proporcao de de atraso no modelo.

```{r}
lognormal.3 <- survreg(data = dados, s ~ comprimdia, dist = "lognorm")
summary(lognormal.3)
```

O mesmo pode ser dito para a variavel de numero de comprimidos por dia que apresenta um p-valor de 0.025.

#### 8. Construir um modelo completo de regressão com todas as covariáveis que foram significativas ao nível de 10% na etapa 7.

```{r}
lognormal.4 <- survreg(data = dados, s ~ comprimdia + propatraso, dist = "lognorm")
summary(lognormal.4)
```

#### 9. Excluir covariáveis não significativas (a nível de 10%) na etapa 8 uma de cada vez. Se essa etapa não se aplica a esses dados, passe para a etapa 10.

Nao tivemos nenhuma variavel nao significatiava para o modelo

#### 10. Retirar covariáveis significativas uma a uma do modelo completo (modelo da etapa 8). Fazer teste da Razão de Verossimilhança (TRV). Ou seja, retira a covariável "menos" significativa do modelo completo e compara esse modelo com o modelo completo usando TRV. Depois retira a segunda covariável "menos" significativa do modelo completo e compara esse modelo com o modelo completo usando TRV. E vai fazendo isso até testar a retirada individual de cada covariável. Então, serão comparados modelo completo e modelo completo sem uma covariável.

Teste da razao de verossimilhanca do modelo com 2 covariaveis (propatras e comprimdia) com o modelo somente com propatraso

```{r}
lnorm4 = lognormal.4$loglik[2] #log da verossimilhanca do modelo com 2 variaveis
lnorm2 = lognormal.2$loglik[2] #log da verossimilhanca do modelo com propatraso

TRV = 2*(lnorm4 - lnorm2)
TRV

1-pchisq(TRV,1)
```

A nivel de 10% ficamos com o modelo de 2 variaveis

Teste da razao de verossimilhanca do modelo com 2 covariaveis (propatras e comprimdia) com o modelo somente com comprimdia

```{r}
lnorm4 = lognormal.4$loglik[2] #log da verossimilhanca do modelo com 2 variaveis
lnorm3 = lognormal.3$loglik[2] #log da verossimilhanca do modelo com comprimdia

TRV = 2*(lnorm4 - lnorm3)
TRV

1-pchisq(TRV,1)
```

Aqui como o p-valor esta na regiao critica ficamos com o modelo de 2 variaveis tambem

#### 11. Verificar quais variáveis na etapa 10 ficam no modelo. Ajustar um modelo com essas variáveis e incluir as variáveis não significativas na etapa 7.

```{r}
lognormal.5 <- survreg(data = dados, s ~ comprimdia + propatraso + linha, dist = "lognorm")
summary(lognormal.5)
```

```{r}
lnorm4 = lognormal.4$loglik[2] #log da verossimilhanca do modelo com 2 variaveis
lnorm5 = lognormal.5$loglik[2] #log da verossimilhanca do modelo com todas as variaveis

TRV = 2*(lnorm5 - lnorm4)
TRV

1-pchisq(TRV,2)
```

Como nao rejeitamos H0 ficamos com o modelo sem a variavel linha (como esperado)

Agora vamos testar um modelo com 2 variaveis e sua interacao com o modelo sem interacao

```{r}
lognormal.6 <- survreg(data = dados, s ~ comprimdia + propatraso + comprimdia*propatraso, dist = "lognorm")
summary(lognormal.6)
```

```{r}
lnorm4 = lognormal.4$loglik[2] #log da verossimilhanca do modelo com 2 variaveis
lnorm6 = lognormal.6$loglik[2] #log da verossimilhanca do modelo com 2 variaveis e interacao entre elas

TRV = 2*(lnorm6 - lnorm4)
TRV

1-pchisq(TRV,1)
```

Como nao deu significativo ficamos com o modelo sem interacao

#### 12. Comparar os modelos das etapas 10 e 11 e ajustar o modelo final.

Nosso modelo final é o seguinte:

```{r}
lognormal.4 <- survreg(data = dados, s ~ comprimdia + propatraso, dist = "lognorm")
summary(lognormal.4)
```

podemos observar que ao aumentar a proporcao de atraso e o numero de comprimidos por dia nos diminuimos a probabilidade de sobrevivencia.
