---
title: "Resumo Sobrevivencia"
author: "Davi Wentrick Feijó"
date: "2023-10-17"
output: html_document
---

```{r setup, include=FALSE}
knitr::opts_chunk$set(echo = TRUE)

pacman::p_load(tidyverse,survival,ggplot2)
```

"A análise de sobrevivência é um ramo da estatística que engloba técnicas e métodos destinados a investigar informações associadas ao tempo transcorrido até a ocorrência de um evento específico de interesse. Geralmente, a análise de sobrevivência é empregada na análise de dados provenientes de diversas áreas, incluindo as Ciências Biológicas, Engenharias (sob o título de 'Análise de Confiabilidade') e Ciências Sociais (como 'Análise do Histórico de Eventos - Event History Analysis')."



#### Conceitos


##### Tempo de Falha


A variável resposta é definida como o tempo até a ocorrência de um evento de interesse. Na análise de sobrevivência, esse período é denominado tempo de falha.

Para determinar o tempo de falha, é necessário:

+ Fixar o ponto de partida do estudo,
+ Escolher a escala de medida a ser utilizada
+ Identificar o evento de interesse, geralmente indesejado e conhecido como falha.

A falha pode ser causada por uma única razão ou várias razões. Estudos que levam em consideração múltiplas causas de falha são chamados de riscos competitivos.

##### Censura e Truncamento

Censura refere-se à perda de informação devido à falta de observação da data de ocorrência do desfecho, resultando em observações parciais ou incompletas. Os motivos listados anteriormente (exceto o último) são possíveis causas de dados censurados.

As observações censuradas devem ser incluídas na análise dos dados, uma vez que, mesmo sendo incompletas, elas fornecem informações sobre o tempo de vida de objetos e indivíduos. A omissão das censuras pode levar a conclusões tendenciosas na análise estatística.

Portanto, há a necessidade de introduzir uma variável adicional na análise que indique se o valor do tempo de sobrevivência de um determinado indivíduo foi ou não observado. Essa variável, geralmente representada por \delta, é conhecida como variável indicadora de censura e é expressa da seguinte forma:

$\delta_i$ =
1, se o i-ésimo indivíduo falhou
0, se o i-ésimo indivíduo foi censurado

O truncamento ocorre quando alguns indivíduos, que naturalmente fariam parte da população estudada, são completamente excluídos do estudo devido a certas condições que restringem a participação de certos indivíduos.

Para resumir:

+ Censura: o evento de interesse não ocorreu por algum motivo.

+ Truncamento: exclui certos indivíduos devido a alguma condição.

##### Tipos de Censura

+ Censura à direita é caracterizada pelo evento ocorrer após o tempo registrado. Alguns mecanismos de censura incluem:

+ Censura do Tipo I: o estudo termina após um período de tempo fixo, tf, e no final de tf, uma ou mais observações em estudo não falharam. O tempo tf deve ser determinado antes do início do estudo.

+ Censura do Tipo II: o estudo termina após o evento de interesse ocorrer em um número fixo (k ≤ n) de indivíduos. O número de falhas (k) deve ser determinado antes do início do estudo. Por exemplo, em dados industriais, o número k de componentes que falharão até o final do estudo é pré-definido.

+ Censura aleatória: engloba todos os casos em que as observações não experimentam o evento de interesse devido a motivos não controláveis. Por exemplo, em um estudo sobre o efeito da terapia com esteroides no tratamento da hepatite viral aguda, cada paciente foi acompanhado por 16 semanas ou até a ocorrência da morte (evento de interesse) ou perda de acompanhamento.

+ Censura à esquerda ocorre quando o tempo registrado é maior do que o tempo de falha, indicando que o evento de interesse já ocorreu quando o indivíduo foi observado. Por exemplo, em um estudo para determinar a idade em que as crianças aprendem a ler em uma comunidade, algumas crianças já sabiam ler quando os pesquisadores começaram a pesquisa, e não se lembravam de quando isso aconteceu.

Observação: No exemplo acima, também pode ocorrer censura à direita para as crianças que não sabiam ler quando entraram no estudo. Nesse caso, os tempos de vida são chamados de "duplamente censurados." Para mais detalhes, consulte Turnbull (1974).

+ Censura intervalar ocorre em estudos nos quais os elementos têm acompanhamento periódico. O evento de interesse ocorre em um intervalo de tempo, ou seja, T ∈ (L, U].

##### Representacao dos dados

Na análise de sobrevivência, as informações associadas à variável resposta de cada indivíduo são representadas pelo par (ti, δi), em que ti é o tempo de falha ou censura, e δi é a variável indicadora de falha ou censura, ou seja,

$\delta_i$ =
1 se ti é o tempo de falha
0 se ti é o tempo de censura.

Quando se consideram situações de estudo com a presença de variáveis explicativas, essas são indicadas por $xi = (xi1, xi2, ..., xip)$. Portanto, os dados são representados por $(ti, \delta_i, xi)$, em que $i = 1, ..., n$ indica o número de indivíduos, e p indica o número de variáveis explicativas no modelo.


#### Função de Sobrevivência

A função de sobrevivência, denotada por `S(t)`, é definida como a probabilidade de um indivíduo sobreviver até o tempo `t`, ou seja, a probabilidade de um indivíduo não falhar antes de atingir o tempo `t`. Essa função é expressa pela fórmula:

\[S(t) = P(T \geq t) = \int_{t}^{\infty} f(x) dx,\]

onde `S(t)` é uma função monótona decrescente e contínua (LAWLESS, 2003). Como consequência, a função de distribuição acumulada é definida como a probabilidade de uma observação não sobreviver além do tempo `t`, ou seja, \(F(t) = 1 - S(t).\)

As propriedades da função de sobrevivência própria são:

1. \(\lim_{t\to 0} S(t) = 1\): Isso significa que, à medida que o tempo \(t\) se aproxima de zero, a probabilidade de um indivíduo sobreviver é igual a 1.

2. \(\lim_{t\to \infty} S(t) = 0\): Isso indica que, à medida que o tempo \(t\) se torna infinitamente grande, a probabilidade de um indivíduo sobreviver se torna igual a 0.

Essas propriedades são fundamentais na análise de sobrevivência e fornecem informações essenciais sobre o comportamento da função de sobrevivência.

Em algumas situações, a função de sobrevivência pode apresentar o seguinte comportamento:

\[
\lim_{{t \to 0}} S(t) = 1
\]

Isso indica que, à medida que o tempo \(t\) se aproxima de zero, a probabilidade de sobrevivência é igual a 1.

\[
\lim_{{t \to \infty}} S(t) = p
\]

Nesse caso, \(p\) é uma probabilidade. Quando \(p\) é uma probabilidade, dizemos que a função de sobrevivência é imprópria. Modelos de sobrevivência com fração de cura devem ser utilizados para modelar os dados nessa situação.


##### Função de Risco e Função de Taxa de Falha

A função de risco (ou função taxa de falha) é definida como o limite da probabilidade de um indivíduo falhar no intervalo de tempo \([t, \Delta t)\), assumindo que este mesmo indivíduo sobreviveu até o tempo \(t\), dividida pelo comprimento do intervalo e é representada por (LAWLESS, 2003):

\[
h(t) = \lim_{{\Delta t\to 0}} \frac{{P(t \leq T < t + \Delta t | T \geq t)}}{\Delta t}. \tag{3}
\]

Pode, ainda, ser expressa em termos da função densidade de probabilidade e da função de sobrevivência, ou seja,

\[
h(t) = \frac{{f(t)}}{{S(t)}}.
\]

A função de risco descreve como a probabilidade instantânea de falha se modifica com o passar do tempo. É conhecida como taxa de falha instantânea, força de mortalidade e taxa de mortalidade condicional (COX; OAKES, 1984).

Em relação à forma da função, a função de risco é mais informativa do que a função de sobrevivência. Diferentes funções de sobrevivência podem ter formas semelhantes, enquanto as respectivas funções taxa de falha podem diferir drasticamente. Dessa forma, a modelagem da função taxa de falha é um importante método para dados de sobrevivência (COLOSIMO; GIOLO, 2006), pois pode ter forma crescente, decrescente, constante ou não monótona.

Outra função utilizada para representar o tempo de sobrevivência é a função de taxa de falha acumulada, obtida por meio da função de risco, \(h(t)\), e é representada por:

\[
H(t) = \int_{0}^{t} h(u) du. \tag{5}
\]

Essa função fornece a taxa de falha acumulada do indivíduo e pode ser usada para obter \(h(t)\) na estimação não paramétrica.

#### Relação entre as Funções

As funções definidas anteriormente estão matematicamente relacionadas entre si. Algumas relações importantes incluem:

1. \(\frac{{df(t)}}{{dt}} = -S'(t)\), onde \(f(t)\) é a derivada da função de sobrevivência \(S(t)\).

Sabe-se que a função de distribuição acumulada é \(F(t) = 1 - S(t)\), então:

2. \(\frac{{df(t)}}{{dt}} = -S'(t) = -\frac{{d[1 - S(t)]}}{{dt}}\).

Considerando \(\frac{{df(t)}}{{dt}} = -S'(t)\) e a expressão (4), temos:

3. \(h(t) = -\frac{{S'(t)}}{{S(t)}} = -\frac{{d[\log S(t)]}}{{dt}}\).

Portanto:

4. \(\log S(t) \Big|_{t_0} = -\int_{t_0}^{t} h(u) du\).

Uma função importante é a função de risco acumulada, expressa por:

5. \(H(t) = \int_{t_0}^{t} h(u) du\).

Das expressões (6) e (7), temos:

6. \(S(t) = \exp\{-H(t)\}\). 

As expressões (4) e (8) são amplamente utilizadas para realizar cálculos importantes neste curso.

#### Exemplo - Dados do Estudo de Malária:

A tabela a seguir mostra os tempos de sobrevivência (em dias) observados no estudo da malária para três grupos:

| Grupos  | Tempos de Sobrevivência |
|---------|-------------------------|
| Grupo 1 | 7, 8, 8, 8, 8+, 12, 12, 17+, 18, 22, 30+, 30+, 30+, 30+, 30+, 30+ |
| Grupo 2 | 8, 8+, 9, 10, 10+, 14, 15, 15, 18, 19, 21, 22, 22, 23, 25 |
| Grupo 3 | 8, 8, 8, 8, 8, 8, 9, 10, 10, 10, 11, 17, 19 |

```{r}
tempo = c(7,rep(8,4),12,12,17,18,22,rep(30,6),8,8,9,10,10,14,15,15,18,19,21,22,22,23,25,rep(8,6),9,rep(10,3),11,17,19)
censura = c(rep(1,4),0,rep(1,2),0,rep(1,2),rep(0,6),1,0,rep(1,2),0,rep(1,23))
grupo = c(rep(1,16),rep(2,15),rep(3,13))

dados = data.frame(tempo,censura,grupo) %>%
  arrange(tempo) %>%
  mutate(grupo = as.factor(grupo))
```

##### a) Estime a funcao de sobrevivencia do estudo e represente graficamente.


Utilizando o Kaplan-Meier
```{r}
#modelo de sobrevivencia Ka

KM = survfit(Surv(dados$tempo,dados$censura)~1)

plot(KM,conf.int = F, mark.time = T)
```

Utilizando Nelson Aalen

```{r}
ENA = survfit(coxph(Surv(tempo,censura)~1, method = "breslow"))
plot(ENA, conf.int = F,)
```

Vamos comparar os 2 metodos:

```{r}
plot(KM, conf.int = F, mark.time = T, col = "blue", xlab = "Tempo", ylab = "Probabilidade de Sobrevivência")
# Adicionar a curva Nelson-Aalen ao gráfico existente
lines(ENA,conf.int = F, col = "red")
```

Vale notar que as estimativas obtidas pelo estimador de Nelson-Aalen são maiores ou iguais às obtidas pelo estimador de Kaplan-Meier.

##### b) Estime as funcoes de sobrevivencia de cada grupo e represente graficamente.

Para avaliar as funções de sobrevivência de cada grupo, devemos realizar análises separadas para cada um deles e representar os resultados graficamente.

```{r}
KM = survfit(Surv(dados$tempo,dados$censura)~dados$grupo)

plot(KM,conf.int = F, mark.time = T, col = c("red","blue","green"))

summary(KM)

logrank = survdiff(Surv(tempo, censura) ~ grupo, data=dados, rho = 0)

wilcoxon = survdiff(Surv(tempo, censura) ~ grupo, data=dados, rho = 1)
```
##### b) Estime as funcoes de risco acumulado e represente graficamente.

Keplan-Meier

```{r}
HHt = sort(-log(KM$surv[KM$surv != 0]))
tempo = sort(KM$time[-c(18,24)])

plot(stepfun(tempo,c(0,HHt)),do.points = F)
```

Nelson Aalen

```{r}
HHt = sort(-log(ENA$surv[ENA$surv != 0]))
tempo = sort(ENA$time)

plot(stepfun(tempo,c(0,HHt)),do.points = F)
```


#### Comparação de Curvas de Sobrevivência 

Na prática, sempre que temos a presença de variáveis regressoras categóricas em nossos estudos, o objetivo é comparar o efeito das categorias no tempo de sobrevivência. Alguns testes não-paramétricos incluem:

- Teste de LogRank
- Teste de Wilcoxon
- Teste de Tarone e Ware
- Família de testes de Harrington-Fleming

Esses testes são particularmente apropriados quando a razão das funções de risco dos grupos a serem comparados é aproximadamente constante (suposição de riscos proporcionais).

A suposição de riscos proporcionais pode ser verificada pelo comportamento das curvas de sobrevivência de cada grupo, ao verificar que a razão das funções de risco dos grupos a serem comparados é aproximadamente constante.

##### Teste de LogRank

O Teste de LogRank é usado para comparar duas curvas de sobrevivência de grupos de indivíduos, chamados de grupo1 e grupo2. O objetivo do estudo é testar se as curvas de sobrevivência são iguais. Assim, temos as seguintes hipóteses:

- \(H_0\): \(S_1(t) = S_2(t)\) - Não existe diferença entre as curvas de sobrevivência.
- \(H_1\): \(S_1(t) \neq S_2(t)\) - Existe diferença entre as curvas de sobrevivência.

O teste de LogRank é baseado na estatística de teste qui-quadrado e tem aproximadamente uma distribuição qui-quadrado com 1 grau de liberdade.

```{r}
logrank = survdiff(Surv(tempo, censura) ~ grupo, data=dados, rho = 0)
```

```{r echo=FALSE}
logrank
```


##### Teste de Wilcoxon

O Teste de Wilcoxon é utilizado para comparar duas ou mais curvas de sobrevivência. Ele utiliza pesos iguais ao número de indivíduos sob risco e coloca mais peso na proporção inicial do eixo do tempo. Em situações em que não temos a proporcionalidade dos riscos, este teste é mais adequado do que o teste de Log-Rank.

```{r}
wilcoxon = survdiff(Surv(tempo, censura) ~ grupo, data=dados, rho = 1)
```

```{r echo=FALSE}
wilcoxon
```


#### Cálculo do Risco Relativo

Se existir evidência de desigualdade entre as curvas de sobrevivência dos grupos 1 e 2, e os riscos de cada função não se cruzarem (riscos proporcionais), então podemos calcular o Risco Relativo.

O cálculo do Risco Relativo (RR) é dado por:

\[
RR = \frac{O1/E1}{O2/E2} = \frac{O1E2}{E1O2} = \frac{\sum_{j=1}^{k} d1j}{\sum_{j=1}^{k} Ed1j)} \times \frac{\sum_{j=1}^{k} (dj - E_{d1j})}{\sum_{j=1}^{k} dj-d1j}
\]

onde:
- \(O1\) e \(E1\) são os números observados e esperados no grupo 1.
- \(O2\) e \(E2\) são os números observados e esperados no grupo 2.
- \(k\) é o número de eventos de interesse.
- \(dj\) é o número de eventos de interesse no grupo \(j\).
- \(Ed1j\) é o número esperado de eventos de interesse no grupo 1 no grupo \(j\).

Este cálculo permite avaliar o Risco Relativo entre os grupos 1 e 2, considerando a proporção dos eventos de interesse e os números esperados.


```{r}
RR = (logrank$obs[1]/logrank$exp[1])/(logrank$obs[2]/logrank$exp[2])
```

```{r echo=FALSE}
RR
```

